ACORDAO-COMPLETO-2579267

ACÓRDÃO 2557/2023 ATA 8/2023 - PRIMEIRA CÂMARA

VISTO, relatado e discutido o ato de concessão de pensão civil expedido pelo Instituto Federal de Educação, Ciência e Tecnologia Fluminense, tendo como instituidor Nelson de Azeredo Barbosa, em que foi detectada irregularidade quanto ao fundamento legal adotado.
ACORDAM os ministros do Tribunal de Contas da União, reunidos em sessão da 1ª Câmara, diante das razões expostas pelo relator e com fundamento nos arts. 71, inciso III, da Constituição Federal; 1º, inciso V, e 39, inciso II, da Lei 8.443/1992, c/c os arts. 259, inciso II, 260, § 1º, e 262 do Regimento Interno, na Súmula-TCU 106, no art. 6º-A e parágrafo único da Emenda Constitucional 41/2003, acrescidos pela Emenda Constitucional 70/2012, em:
9.1. considerar ilegal o ato de concessão de pensão, negando-lhe o registro;
9.2. dispensar a reposição das importâncias indevidamente recebidas de boa-fé pelas beneficiárias, até a data da notificação desta deliberação à unidade jurisdicionada;
9.3. determinar ao Instituto Federal de Educação, Ciência e Tecnologia Fluminense que:
9.3.1. cesse, no prazo de 15 (quinze) dias, os pagamentos decorrentes do ato considerado ilegal, sob pena de responsabilidade solidária da autoridade administrativa omissa;
9.3.2. dê ciência, no prazo de 15 (quinze) dias, do inteiro teor desta deliberação às pensionistas e as alerte de que o efeito suspensivo proveniente da interposição de eventuais recursos perante o Tribunal não a eximirá da devolução dos valores percebidos indevidamente após a respectiva notificação, caso esses apelos não sejam providos;
9.3.3. encaminhe ao Tribunal, no prazo de 30 (trinta) dias, a contar da ciência deste acórdão, por cópia, comprovante da data em que as beneficiárias dele tomarem conhecimento.
9.4. esclarecer ao Instituto Federal de Educação, Ciência e Tecnologia Fluminense que a concessão considerada ilegal poderá prosperar mediante emissão de novo ato em que seja suprimida a irregularidade verificada e sua remessa a esta Corte para nova apreciação no prazo de 30 (trinta) dias, a contar da ciência desta deliberação.

Atos de pensão civil.

Primeira Câmara

3. Interessadas: Maria Madalena da Conceição Rocha (XXX.198.107-XX) e Viviane Rocha Barbosa (XXX.000.427-XX)

13.1. Ministros presentes: Walton Alencar Rodrigues (Presidente), Benjamin Zymler, Jorge Oliveira (Relator) e Jhonatan de Jesus.
13.2. Ministro-Substituto presente: Augusto Sherman Cavalcanti.

JORGE OLIVEIRA

A então Secretaria de Fiscalização de Integridade de Atos e Pagamentos de Pessoal (Sefip) , atual Unidade de Auditoria Especializada em Pessoal, com a anuência do dirigente da unidade, propôs considerar legal o ato de pensão civil tratado nestes autos (peças 5 e 6) .
2.	Todavia, o Ministério Público junto ao TCU (MPTCU) , representado pelo Procurador Rodrigo Medeiros de Lima, divergiu da proposta, nos seguintes termos (peça 8) :
	"Trata-se da análise do ato inicial da pensão civil instituída por Nelson de Azeredo Barbosa, emitido pelo Instituto Federal de Educação, Ciência e Tecnologia Fluminense (peça 3) .
2.	Após análise da concessão, a Sefip propôs, em pareceres uniformes, a legalidade e registro do ato (peças 5-6) .
3.	Embora tenha sido informado no ato que o instituidor estava na atividade na data do óbito, observa-se que, na verdade, encontrava-se aposentado por invalidez permanente com proventos integrais, desde 28/7/2005, consoante se vê no ato de concessão de aposentadoria à peça 7. A pensão foi concedida a partir de 4/2/2018 sob o seguinte fundamento legal (grifos inseridos) :
PCIV-14 - CF/1988, art. 40, § 7º, inciso II (Redação dada pela EC 41/2003) , c/c MP 167/2004 (convertida na Lei 10.887/2004) - Pensão por morte, sem paridade, com valor do benefício igual à totalidade da remuneração do servidor no cargo efetivo na data anterior à do óbito, até o limite máximo estabelecido para os benefícios do regime geral de previdência social, acrescido de setenta por cento da parcela excedente a este limite, se o falecimento ocorrer quando o servidor ainda estiver em atividade. Pensão sem paridade (vigência a partir de 20/2/2004) .
4.	Ocorre que a EC 70, de 29/3/2012, acrescentou à EC 41/2003 o art. 6º-A e seu parágrafo único, in verbis (grifos inseridos) :
Art. 6º-A. O servidor da União, dos Estados, do Distrito Federal e dos Municípios, incluídas suas autarquias e fundações, que tenha ingressado no serviço público até a data de publicação desta Emenda Constitucional e que tenha se aposentado ou venha a se aposentar por invalidez permanente, com fundamento no inciso I do § 1º do art. 40 da Constituição Federal, tem direito a proventos de aposentadoria calculados com base na remuneração do cargo efetivo em que se der a aposentadoria, na forma da lei, não sendo aplicáveis as disposições constantes dos §§ 3º, 8º e 17 do art. 40 da Constituição Federal.
Parágrafo único. Aplica-se ao valor dos proventos de aposentadorias concedidas com base no caput o disposto no art. 7º desta Emenda Constitucional, observando-se igual critério de revisão às pensões derivadas dos proventos desses servidores.
5.	Além disso, o art. 2º da EC 70/2012 expressamente determinou a revisão da forma de reajuste das aposentadorias motivadas por invalidez e das respectivas pensões, para que tais benefícios passassem a observar o critério da paridade, com efeitos financeiros a partir da data de promulgação da referida EC.
6.	Por meio do Acórdão 2.553/2013, ao apreciar representação acerca do 'estudo sobre a existência ou não de paridade com a remuneração do servidor ativo das pensões decorrentes de aposentadorias concedidas anteriormente à Emenda Constitucional - EC 41/2003, bem assim daquelas decorrentes das aposentadorias concedidas com base no art. 3º da mencionada emenda constitucional', o Plenário do Tribunal decidiu, entre outras medidas, formular as seguintes orientações às unidades jurisdicionadas (grifos inseridos) :
'9.2. orientar os órgãos e entidades da Administração Pública Federal a observar as seguintes diretrizes na concessão de pensão:
 (...) 
9.2.3. constituem exceção à regra e continuam gozando do benefício de paridade (regra de exceção a partir da edição da Emenda Constitucional 41/2003) as pensões civis originadas por óbitos ocorridos a partir de 1º/1/2004 e que sejam decorrentes de:
 (...
9.2.3.2. aposentadorias por invalidez, para servidores que tenham ingressado no serviço público até 31/12/2003, com base no parágrafo único do art. 6.º-A da Emenda Constitucional 41/2003, incluído pela Emenda Constitucional 70/2012, observados os efeitos financeiros estipulados no art. 2º da EC 70/2012;'
7.	A pensão em análise não incluiu, em seus fundamentos, a EC 70/2012, vigente na data da concessão do benefício e aplicável ao caso, haja vista que o instituidor ingressou no serviço público em 9/3/1987, consoante informado no Siape.
8.	Ao apreciar situação semelhante, a Segunda Câmara do Tribunal prolatou o Acórdão 11.276/2018, da relatoria do Ministro José Múcio Monteiro, em cujo voto assim se manifestou (grifos inseridos) :
'6. Verifica-se que o referido ato de concessão foi editado quando já se encontravam em vigência o art. 6º-A e seu parágrafo único, acrescidos à EC 41/2003 pela EC 70/2012, ou seja:
 (...) 
7. Dessa forma, entendo que não é o caso de somente expedir determinação para que o órgão reveja a forma de atualização dos benefícios recebidos pelas pensionistas, mas de considerar o ato ilegal, de modo que seja enviado, via Sisac, novo ato devidamente corrigido relativamente ao seu fundamento legal, com indicação expressa da garantia da paridade entre os proventos da pensão e a remuneração do cargo que o instituidor inválido ocupava quando em atividade, conforme a jurisprudência deste Tribunal  (Acórdão 2553/2013-TCU-Plenário, de relatoria da Ministra Ana Arraes, e 9.468/2018-TCU-1ª Câmara, de relatoria do Ministro Walton Alencar Rodrigues) .
8. Cumpre destacar que existem situações nas quais os reajustes dos proventos com base nos índices concedidos pelo RGPS podem resultar em montantes superiores aos obtidos com aplicação do critério da paridade.
9. Tendo em vista que o referido ato de concessão foi encaminhado para apreciação por esta Corte de Contas há menos de cinco anos, não se faz necessária a prévia oitiva das interessadas.
10. Entendo que o ato de interesse das beneficiárias Maria Aparecida Rodrigues de Amorim e Maria da Luz Vasconcelos Bezerra deve ser julgado ilegal, dispensando as pensionistas do ressarcimento das importâncias recebidas de boa-fé, nos termos da Súmula TCU 106.'
9.	Desse modo, em linha com a jurisprudência do Tribunal, este representante do Ministério Público junto ao Tribunal de Contas da União opina pela ilegalidade e negativa de registro do ato em apreço, e sugere esclarecer ao órgão jurisdicionado que a concessão pode prosperar mediante a emissão de novo ato, livre da irregularidade apontada.
10.	Registra-se que o ato foi originalmente enviado ao TCU em 10/12/2018, de modo que pode ser apreciado, uma vez que ainda não houve o decurso do prazo de cinco anos fixado pelo Supremo Tribunal Federal (STF) , no âmbito do Recurso Extraordinário (RE) 636.553, para a apreciação dos atos sujeitos a registro, contados da chegada dos atos ao Tribunal."
	
	É o relatório.

não há.

Procurador Rodrigo Medeiros de Lima

PENSÃO CIVIL. BENEFÍCIO DERIVADO DE PROVENTOS DE SERVIDOR APOSENTADO POR INVALIDEZ. CONCESSÃO POSTERIOR À EDIÇÃO DA EC 70/2012. FUNDAMENTO LEGAL EQUIVOCADO. NECESSIDADE DE APLICAÇÃO DO REAJUSTE PELA PARIDADE. ILEGALIDADE. NEGATIVA DE REGISTRO. ESCLARECIMENTO À UNIDADE JURISDICIONADA.

PENSÃO CIVIL (PCIV)

Unidade de Auditoria Especializada em Pessoal (AudPessoal)

Trata-se de ato inicial de concessão de pensão civil emitido pelo Instituto Federal de Educação, Ciência e Tecnologia Fluminense, tendo como instituidor Nelson de Azeredo Barbosa.
2.	Em que pese a AudPessoal ter concluído pela legalidade do ato, o MPTCU divergiu da proposta, uma vez que o benefício foi deferido com base em fundamento legal equivocado e, por consequência, tem sido reajustado incorretamente.
3.	Alinho-me às considerações do parquet e acolho o encaminhamento por ele proposto, sem prejuízo das considerações a seguir.
4.	O instituidor ingressou no serviço público em 9/3/1987, data anterior, portanto, à publicação da Emenda Constitucional 41/2003. Em 28/7/2002 aposentou-se por invalidez permanente com proventos integrais, conforme se verifica no ato de aposentadoria à peça 7. Em 4/2/2018 veio a falecer, com consequente instituição da pensão civil em data posterior à promulgação da Emenda Constitucional (EC) 70, de 30/3/2012.
5.	Naquela data já se encontravam em vigor o art. 6º-A e seu parágrafo único, acrescidos ao texto da EC 41/2003 pela citada EC 70/2012: 
"Art. 6º-A O servidor da União, dos Estados, do Distrito Federal e dos Municípios, incluídas suas autarquias e fundações, que tenha ingressado no serviço público até a data de publicação desta Emenda Constitucional e que tenha se aposentado ou venha a se aposentar por invalidez permanente, com fundamento no inciso I do § 1º do art. 40 da Constituição Federal, tem direito a proventos de aposentadoria calculados com base na remuneração do cargo efetivo em que se der a aposentadoria, na forma da lei, não sendo aplicáveis as disposições constantes dos §§ 3º, 8º e 17 do art. 40 da Constituição Federal.
Parágrafo único. Aplica-se ao valor dos proventos de aposentadorias concedidas com base no caput o disposto no art. 7º desta Emenda Constitucional, observando-se igual critério de revisão às pensões derivadas dos proventos desses servidores."
6.	O fundamento legal que consta do ato ora submetido a registro faz referência a normas anteriores à promulgação da Emenda Constitucional 70: "PCIV-14 - CF/1988, art. 40, § 7º, inciso II (Redação dada pela EC 41/2003) , c/c MP 167/2004 (convertida na Lei 10.887/2004) - Pensão por morte, sem paridade".
7.	Destaco que o Acórdão 2553/2013-TCU-Plenário, de Relatoria da Ministra Ana Arraes, orientou as unidades jurisdicionadas da Administração Pública Federal no sentido de que constituem exceção à regra e continuam gozando do benefício da paridade as pensões civis originadas por óbitos ocorridos a partir de 1º/1/2014 e que sejam decorrentes de aposentadorias por invalidez, para servidores que tenham ingressado no serviço público até 31/12/2003, com base no parágrafo único do art. 6.º-A da Emenda Constitucional 41/2003, incluído pela Emenda Constitucional 70/2012, observados os efeitos financeiros estipulados no art. 2º da EC 70/2012.
8.	Dessa forma, tendo em vista que o fundamento legal da pensão não está de acordo com a norma vigente à data do óbito (EC 70/2012) e que o benefício tem sido indevidamente reajustado pelos índices previdenciários, quando deveria sê-lo pela paridade, o ato deve ser tido como ilegal, com dispensa do ressarcimento das importâncias recebidas de boafé (Súmula-TCU 106) e esclarecimento ao órgão de origem de que a concessão poderá prosperar mediante emissão de novo ato a ser remetido a esta Corte, na linha da jurisprudência do TCU expressa no Acórdão 2553/2013-TCU-Plenário e nos Acórdãos da 1ª Câmara 1.779, 2.519, 3.414, 3.415, 3.416/2014, todos de relatoria do Ministro José Múcio Monteiro.
9.	Registro que o ato examinado foi encaminhado ao TCU há menos de cinco anos, razão pela qual não se faz necessária a prévia oitiva da beneficiária.
	Assim, corroborando o parecer do MPTCU pela ilegalidade da pensão instituída por Nelson de Azeredo Barbosa, VOTO pela adoção da minuta de acórdão que trago a este Colegiado.
TCU, Sala das Sessões, em 4 de abril de 2023.
JORGE OLIVEIRA 
Relator